【裁判字號】    99,台上,1399
【裁判日期】    990311
【裁判案由】    違反毒品危害防制條例
【裁判全文】
最高法院刑事判決            九十九年度台上字第一三九九號
上  訴  人  甲○○
            乙○○
上列上訴人等因違反毒品危害防制條例案件，不服台灣高等法院
台中分院中華民國九十八年十二月二日第二審判決（九十八年度
上訴字第一七六九號，起訴案號：台灣苗栗地方法院檢察署九十
八年度偵字第一九五七、一九九八、二一九九、二三０四號），
提起上訴，本院判決如下：
    主  文
上訴駁回。
    理  由
按刑事訴訟法第三百七十七條規定，上訴於第三審法院，非以判
決違背法令為理由，不得為之。是提起第三審上訴，應以原判決
違背法令為理由，係屬法定要件。如果上訴理由書狀並未依據卷
內訴訟資料，具體指摘原判決不適用何種法則或如何適用不當，
或所指摘原判決違法情事，顯與法律規定得為第三審上訴理由之
違法情形，不相適合時，均應認其上訴為不合法律上之程式，予
以駁回。本件上訴人甲○○上訴意旨略以：(一)、甲○○於偵、審
中自白犯罪，第一審未適用修正後毒品危害防制條例第十七條第
二項減刑規定，論處罪刑後定應執行刑為有期徒刑九年；經上訴
第二審，原審認有上述減刑規定之適用，改判後卻定應執行為有
期徒刑九年六月，重於未適用減刑規定之第一審判決，其判決顯
然違法。(二)、刑之量定基礎之犯後態度，應不包括被告行使防禦
權所為自由陳述、辯解之態度；且刑事訴訟有關不利益變更禁止
原則之適用，雖以檢察官未為被告之不利益上訴為前提，仍不得
因被告行使救濟權即認其犯後態度不佳。原審因甲○○行使辯護
權，而諭知較重於第一審判決之執行刑，顯然違背刑法第五十七
條之規定。(三)、甲○○因違反毒品危害防制條例，另經台灣苗栗
地方法院九十八年度訴字第六四二號（下稱另案），判處有期徒
刑四年。惟甲○○另案販賣Ｋ他命之時間為民國九十八年二、三
月間，均介於原審判決認定之本案之犯罪之起迄時間內。係因檢
察官於本案第一審判決後另行起訴，未併入本案起訴書，亦未於
本案追加起訴，致有兩案之判決，待分別判決確定，更定應執行
之刑結果，刑度將遠高於本案之九年六月，顯見原審所諭知之本
案之刑，違反比例原則。上訴人乙○○上訴意旨略以：(一)、乙○
○係甲○○之女友，始基於感情而幫甲○○接聽電話、交付毒品
、收受販毒款項，並非主動，亦未受有利益，純因年紀尚輕，智
慮欠周，復因不諳法律，才涉犯重罪，其犯罪之動機、目的、手
段較輕；犯後已深表悔悟，並有正當職業，另有重殘父親，如入
獄服刑，難盡人子之孝，其生活狀況及品行尚佳。原審各判處有
期徒刑二年六月（六罪），應執行有期徒刑三年，實屬過重，有
違罪刑相當原則及比例原則。(二)、乙○○係護校畢業，並無前科
，坦承犯行，有前開家庭因素，合於法院加強緩刑宣告實施要點
規定；加以係護校畢業，若因本案判決確定，依護理人員法第六
條第二款規定，將終身無法擔任護理人員，應以暫不執行為適當
。原審未慮及此，未考量有無宣告緩刑之可能，自有濫用裁量權
之違誤各等語。
惟按：(一)、量刑之輕重，係事實審法院得依職權自由裁量之事項
，如量刑時已以行為人之責任為基礎，斟酌刑法第五十七條各款
所列情狀，而未逾越法定範圍，又未濫用其職權，即不得遽指為
違法。又刑事訴訟法第三百七十條前段所定不利益變更之禁止，
僅於「由被告上訴或為被告之利益而上訴者」始有適用餘地，如
係檢察官為被告之不利益而合法上訴，即不適用之。第二審法院
經審理結果，若認檢察官上訴有理由而撤銷第一審判決改判時，
自得本於其審判所得心證資料，斟酌刑法第五十七條所列各款情
形，重新考量刑度。查原審經審理結果，認甲○○販賣第二、三
、四級毒品合計七十六罪，乙○○販賣第三級毒品合計六罪，均
事證明確；甲○○且於偵、審中自白犯罪，經比較修正前後毒品
危害防制條例第十七條第二項規定，認修正後規定有利於甲○○
，而予以減刑，進而於判決理由說明：檢察官上訴第二審理由指
摘第一審關於甲○○部分之量刑過輕，甲○○販賣毒品七十六次
，應予較高非難評價，且使用行動電話聯絡販毒，非屬偶發性犯
罪，第一審僅定有期徒刑九年，不合刑罰之內部性界限，因而撤
銷第一審判決；並審酌甲○○曾施用毒品，當知施用毒品之危害
性，竟未能從中記取教訓，深切體認毒品危害身心健康之鉅，為
獲得自己施用毒品之利益，即為販賣搖頭丸、愷他命、一粒眠等
犯行；乙○○身為甲○○之女友，深知毒品之危害性，竟仍擔任
交付毒品、收取價款之工作，均無視毒品足以使施用者導致精神
障礙、性格異常，甚至造成生命危險之生理成癮性及心理依賴性
，嚴重影響社會治安、戕害國民身心健康，惡性非輕，惟考量乙
○○有正當工作，家中長輩復罹患重疾，以及渠等犯罪之動機、
方法、手段、智識程度、素行，販賣毒品之種類、次數、所獲利
益及犯後態度等一切情狀，分別量處如原判決主文之有期徒刑，
並分別定其應執行之刑（見原判決第十一、十二頁、第二十、二
一頁）。經核其刑之量定並無違法或濫用情形，上訴人等指摘原
判決有違罪刑相當原則及比例原則，均非適法之上訴第三審之理
由。又原判決係以前開情由，而定甲○○之應執行刑為有期徒刑
九年六月，並非以甲○○上訴行使其訴訟上之防禦權，作為其犯
後態度，而被諭知較重之刑，此觀原判決即明（見原判決第二十
頁）。甲○○此部分之上訴，顯有誤會。(二)、數罪併罰，有二裁
判以上者，應依刑法第五十一條之規定，定其應執行之刑，同法
第五十三條固定有明文。惟查，原審係依檢察官之起訴，依法論
處罪刑；其刑之量定，並無違法、濫用情形，復如前述。甲○○
所指另案，依其上訴意旨，亦非本件起訴效力所及，即非原審所
得審酌；至於本案與另案若經確定而合於定執行刑之要件，當屬
檢察官依法另行聲請（受刑人亦得請求檢察官聲請）之問題。甲
○○以兩案若分別判決確定，更定應執行之刑結果，刑度將遠高
於本案之九年六月，進而以原審所諭知之本案之刑，違反比例原
則云云。並未對原判決之量刑有何違法，為具體之指摘，自非第
三審上訴之合法理由。(三)、緩刑之宣告，應具備同法第七十四條
所定條件，並須有可認為以暫不執行刑罰為適當之情形，始得為
之；是否宣告緩刑亦屬法院裁判時得依職權自由裁量之事項，當
事人不得以原審未諭知緩刑指為違背法令。原審論乙○○以販賣
第三級毒品六罪，各處有期徒刑二年六月，並定應執行刑為有期
徒刑三年，並無違法，已如前述。乙○○所受之各宣告刑及其應
執行刑，均不合二年以下有期徒刑之法定要件，原審已無從審酌
是否以暫不執行為適當，乙○○上訴意旨指摘原審未考量諭知緩
刑云云，即非合法。依上說明，上訴人等之上訴與首揭法定之第
三審上訴之要件，均不相合，其上訴違背法律上之程式，均應駁
回。
據上論結，應依刑事訴訟法第三百九十五條前段，判決如主文。
中    華    民    國  九十九  年    三    月   十一   日
                      最高法院刑事第五庭
                          審判長法官  陳  正  庸
                                法官  林  秀  夫
                                法官  宋      祺
                                法官  陳  祐  治
                                法官  林  瑞  斌
本件正本證明與原本無異
                                      書  記  官
中    華    民    國  九十九  年    三    月   十七   日
                                                      K

司法院資訊處製作；財團法人民間司法改革基金會備份。
